臺灣臺北地方法院民事判決　　　　　　　　　　　九十二年度重訴字第一七二五號
　　原　　　告　第一商業銀行股份有限公司
　　法定代理人　丙○○
　　訴訟代理人　蕭顯忠律師
　　被　　　告　乙○○
　　　　　　　　甲○
　　共　　　同
　　訴訟代理人　林清源律師
右當事人間塗銷所有權移轉登記等事件，本院於中華民國九十三年一月三十日言詞辯
論終結，判決如下：
    主  文
原告之訴駁回。
訴訟費用由原告負擔。
    事實及理由
一、原告起訴主張：被告乙○○於民國八十四年四月一日出具保證書及約定書，承諾
    就訴外人貿矽科技股份有限公司（下稱貿矽公司）對原告所負之一切債務，以本
    金新台幣（下同）一億元為限額負連帶清償之責，嗣貿矽公司於八十五年九月至
    民國九十一年七月間陸續向原告借款三筆共計四千六百零八萬七千一百零七元，
    惟冒矽公司自九十一年九月起未能依約繳息，視同到期，迄今共計積欠借款本金
    四千零五十二萬二千一百二十七元及各該利息、違約金，被告乙○○為冒矽公司
    連帶保證人，依約應負連帶清償責任。原告對冒矽公司、被告乙○○聲請核支付
    命令，經本院於九十二年四月四日以九十二年度促字第一八一八六號核發支付命
    令，並於九十二年六月二十六日確定。詎原告持前揭確定支付命令對被告乙○○
    聲請強制執行時，始發現被告乙○○為逃避前開連帶清償責任，意圖損害原告債
    權，竟於九十一年一月十七日將坐落台北市○○區○○段二小段七三三地號土地
    及其上九三二號建物即門牌號碼台北市○○路四二三巷六弄一號三樓之房屋（下
    稱系爭房地），贈與其妻即被告甲○，並於九十一年二月一日辦理所有權移轉登
    記完畢，被告前揭贈與及移轉登記行為顯然已有害於原告之債權，原告依民法第
    二百四十四條第一項、第四項之規定得請求法院撤銷被告前揭贈與行為，並塗銷
    所有權移轉登記。被告乙○○為冒矽公司連帶保證人，依法應負連帶清償責任，
    應可適用民法第二百四十四條之規定。至被告雖抗辯被告乙○○係因買賣關係而
    將前揭房地移轉登記予被告甲○，惟被告無法舉證以實其說，並無足採，又縱認
    被告前述買賣抗辯為可採，則被告間通謀虛偽之贈與意思表雖無效，但依民法第
    八十七條之規定，並不得對抗善意之原告；被告結婚二十餘年，於貿矽公司爆發
    財務問題之前數月突然辦理房屋之過戶，並辦理夫妻分別財產制，將一切財產歸
    為被告甲○所有，顯係為逃避保證債務而脫產，貿矽公司於九十一年一月十七日
    時對原告負有五千三百餘萬元之債務，被告乙○○將系爭不動產贈與被告甲○當
    然有害及原告之債權，又被告雖於九十一年二月十一日登報公告辦理夫妻分別財
    產制，惟該公告係登載於「世界論壇報」，該報係專為登載廣告而發行，原告尚
    屬第一次聽聞，是該公告僅為形式，不能期一般人均可獲悉，原告係自前揭支付
    命令執行名義成立後聲請強制執行時始發覺被告已脫產，原告並無遲誤民法第二
    百四十五所定一年之除斥期間，為此請求(一)撤銷被告於九十一年一月十七日就系
    爭房地所為贈與行為，(二)被告並應將系爭房地九十一年二月一日之所有權移轉登
    記塗銷，並提出保證書、約定書、土地及建物登記謄本、借據、撥款申請書兼借
    款憑證、本院九十二年度促字第一八一八六號支付命令及確定證明、強制執行聲
    請狀、不動產鑑定報告、台灣金融資產服務公司通知、冒矽公司變更登記事項卡
    、原告銀行放款戶授信明細查詢單等影本為證。
二、被告則抗辯：被告乙○○僅為貿矽公司之連帶保證人，並非原告之債務人，民法
    第二百四十四條規定僅適用於債務人，並不包括連帶保證人在內。原告對被告所
    提出被證二至被證十三之交匯款記錄形式真正不爭執，由該交匯款記錄可知，被
    告係因買賣而移轉登記系爭房地，該土地建物登記謄本上登移轉原因為「贈與」
    ，僅是是行政上登記問題。原告坦承不知冒矽公司財務何時發生惡化，其僅以冒
    矽公司九十一年七月間開始發生周轉困難，原抵押物已不足抵償債務，又依一般
    常情，公司周轉不靈醞釀期間短者數月長可數年，即推論被告乙○○既為董事應
    於九十一年一月前必已知悉瞭解該公司財務即將發生問題而脫產；惟查，原告亦
    自陳冒矽公司於九十一年一月間繳息均正常，而原告於其後即九十一年二月、七
    月間又借貸二筆鉅款予冒矽公司，是原告並未能證明被告於九十一年一月間所為
    系爭房地移轉行為確實有害於原告債權；況被告乙○○於九十一年二月十一日已
    因辦理夫妻分別財產制登報公告將系爭房屋移轉為被告甲○所有，原告不得諉為
    不知，原告遲至九十二年十月始提起本訴，顯已逾民法第二百四十五條一年除斥
    期間，為此請求駁回原告之訴，並提出分別財產制法院公告、被告系爭房地買賣
    契約書、匯款單、被告甲○台灣銀行第000000000000號存摺、被告
    甲○郵局第00000000000000000號帳戶存摺、被告乙○○台灣
    中小企業銀行內湖分行第00000000000號帳戶存摺、被告乙○○華僑
    銀行第00000000000000號帳存摺、被告甲○遠東國際商業銀行第
    000000000000000號帳戶存摺、被告甲○世華銀行匯款單、被告
    甲○世華聯合銀行第00000000000號帳戶存摺、華僑銀行同意書及抵
    押權塗銷同意書等影本為證。
三、查原告主張：被告乙○○於八十四年四月一日出具保證書及約定書，承諾就貿矽
    公司對原告所負之一切債務，以本金一億元為限額負連帶清償之責，嗣貿矽公司
    於八十五年九月三日、九十一年二月七日及同年七月二十三日分別向原告借款二
    千萬元、一千八百零八萬七千一百零七元及八百萬元，三筆借款共計新台幣四千
    六百零八萬七千一百零七元，惟冒矽公司就前揭三筆借款自九十一年九月起未能
    依約繳息，依約視同到期，迄今共計積欠借款本金新台幣四千零五十二萬二千一
    百二十七元及各該利息、違約金，被告乙○○為冒矽公司連帶保證人，依約應負
    連帶清償責任，原告對冒矽公司、被告乙○○聲請核支付命令，經本院於九十二
    年四月四日以九十二年度促字第一八一八六號核發支付命令，並於九十二年六月
    二十六日確定等情，業據原告提出與其所述相符之保證書、約定書、借據、撥款
    申請書兼借款憑證、本院九十二年度促字第一八一八六號支付命令及確定證明等
    影本為證，並為被告所不爭執，應堪採信。惟原告主張被告乙○○為逃避前開連
    帶清償責任，意圖損害原告債權，竟於九十一年一月十七日將系爭房地，贈與其
    妻即被告甲○，並於九十一年二月一日辦理所有權移轉登記完畢，被告前揭贈與
    及移轉登記行為顯然已有害於原告之債權，原告依民法第二百四十四條第一項、
    第四項之規定得請求法院撤銷被告前揭贈與行為，並塗銷所有權移轉登記等情，
    則遭被告否認，並以前詞置辯。茲僅就兩造之爭點分述如下：
  (一)按民法第二百四十四條第一項規定之撤銷權，依同法第二百四十五條規定，固自
    債權人知有撤銷原因時起，一年間不行使而消滅，但查所謂知有撤銷原因，係指
    知債務人所為者為無償行為，且有害及債權而言，倘僅知其一，則無從本於詐害
    行為行使撤銷權，除斥期間即無從進行（最高法院七十五年度台上字第一三七一
    號裁判參照）。查原告主張：被告因辦理夫妻分別財產制之故，雖曾於九十一年
    二月十一日登報公告被告乙○○移轉系爭房地予被告甲○，惟該公告僅登載於專
    為刊登廣告而發行之「世界論壇報」，原告從未閱覽該公告，自無從知悉被告乙
    ○○已移轉系爭房地予被告甲○，原告係自前揭支付命令九十二年六月二十六日
    確定後，以該支付命令為執行名義聲請強制執行時始發覺被告已脫產，原告並無
    遲誤民法第二百四十五所定一年之除斥期間等語；被告則抗辯：其等於九十一年
    二月十一日辦理夫妻分別財產制時，已將被告乙○○將系爭房屋移轉為被告甲○
    所有一事登報公告週知，原告不得諉為不知，卻遲至九十二年十月始提起本訴，
    顯已逾民法第二百四十五條一年除斥期間云云。查被告於九十一年間辦理夫妻分
    別財產制，曾將被告乙○○移轉系爭房地予被告甲○一事登載於九十一年二月十
    一日「世界論壇報第六版」，又原告於九十二年十月四日始提起本訴，有該日報
    紙刊登分別財產制法院公告影本及起訴狀在卷足稽，並為兩造所不爭執，堪以採
    信。惟查，前述公告係刊載於專為登載廣告而發行之「世界論壇報」內，原告如
    未閱覽過該份報紙，難期原告可藉由該公告知悉被告乙○○將系爭房地移轉予被
    告甲○，況原告主張冒矽公司至九十一年七月間始因周轉困難爆發財務危機，該
    公司繳息迄九十一年九月止均正常等，為被告所不爭執，自難認原告於被告九十
    一年二月十一日刊登前述公告時即已知悉被告移轉系爭房地將有害及債權，被告
    復未提出其他證據證明原告於九十一年六月二十六日前即已知悉被告乙○○將系
    爭房地移轉予被告甲○，且有害及於原告前述三筆借款債權，依前述說明，被告
    抗辯原告遲誤民法第二百四十五條所定一年期間，即無足取。是認原告提起本件
    訴訟並未遲誤前述一年法定除斥期間，當屬合法，合先敘明。
  (二)次按債權人依民法第二百四十四條規定，撤銷債務人所為之有償或無償行為，祇
    須具備下列之條件，(1)為債務人所為之法律行為(2)其法律行為有害於債權人(3)其
    法律行為係以財產權為目的(4)如為有償之法律行為，債務人於行為時，明知其行
    為有害於債權人，受益人於受益時，亦明知其事情，至於債務人之法律行為除有
    特別規定外，無論為債權行為抑為物權行為，均非所問，有最高法院四十二年台
    上字第三二三號判例可資參照。又按當事人主張有利於己之事實者，就其事實有
    舉證之責任，但法律別有規定，或依其情形顯失公平者，不在此限，民事訴訟法
    第二百二百七十七條定有明文，復按「是否有害及債權」，以債務人行為時定之
    ，故有害於債權之事實，須於行為時存在，苟於行為時有其他足以清償債務之財
    產，縱日後債務人財產減少，仍不構成詐害行為（最高法院九十年度台上字第二
    一九四號裁判參照），是縱認本件原告主張被告乙○○係因贈與而將系爭房地移
    轉登記予被告甲○一節可採，仍應由原告先就被告前述贈與行為有害於債權之事
    實負舉證責任。
  (三)查原告主張貿矽公司目前仍積欠原告之三筆債權分別為於八十五年九月三日所借
    貸之二千萬元借款債權、於九十一年二月七日所借貸之一千八百零八萬七千一百
    零七元及於九十一年七月二十三日所借貸之八百萬元借款債權，冒矽公司就該三
    筆借款仍積欠本金新台幣四千零五十二萬二千一百二十七元及各該利息、違約金
    ，又冒矽公司曾於八十五年八月二十七日提供其所有坐落台北市○○區○○段二
    小段一一、一一之一地號土地及其上第二七七三號建物為擔保設定最高限額本金
    二千九百七十萬元之抵押權予原告（下稱抵押房地），惟該抵押房地經鑑定結果
    總價僅為二千一百十萬一千零三十元，經台灣金融資產服務股份有限公司定期於
    九十二年十二月十八日公開拍賣，底價僅為二千二百十二萬元，顯然不足抵償前
    述本金新台幣四千零五十二萬二千一百二十七元及各該利息、違約金之債權，被
    告乙○○為冒矽公司之連帶保證人，其所有財產均為前述債權之總擔保，是被告
    前述贈予行為顯然有害及債權，並提出土地及建物登記謄本、不動產鑑定報告、
    台灣金融資產服務公司通知等影本為證，並為被告所不爭執，應堪採信。惟查，
    前述一千八百零八萬七千一百零七元之借款係冒矽公司於九十一年二月七日所借
    貸、八百萬元借款則係冒矽公司於九十一年七月二十三日所借貸，此二筆借款債
    權均係被告九十一年一月十七日為贈予行為，九十一年二月一日辦理所有權移轉
    登記完畢後所發生債權，並非被告為前述行為時已存在之債權，自不得據此認定
    被告前述贈予行為有害及債權，是認冒矽公司於被告為贈予行為前向原告借貸迄
    今無法清償之借款債權應僅有於八十五年九月三日所借貸之二千萬元借款債權。
    查冒矽公司曾於八十五年八月二十七日提供前述抵押房地為擔保設定最高限額本
    金二千九百七十萬元之抵押權予原告，而該抵押房地經鑑定結果總價為二千一百
    十萬一千零三十元，經台灣金融資產服務股份有限公司定期於九十二年十二月十
    八日公開拍賣，底價定為二千二百十二萬元，已如前述，堪認冒矽公司於被告九
    十一年一月十七日為前述贈予行為時尚有超過二千萬元之財產足以清償該公司於
    八十五年九月三日所借貸之二千萬元借款債權，是被告乙○○於九十一年二月一
    日將系爭房地移轉予被告甲○，尚難認有侵害原告債權，況原告自承冒矽公司於
    九十一年一月十七日前債信良好，迄九十一年九月起始無法依約如期繳納本息，
    其僅以冒矽公司公司周轉不靈醞釀期間短者數月長可數年，被告乙○○為董事，
    於九十一年一月間必早已知悉該公司財務即將發生問題而為脫產，即推認被告九
    十一年一月十七日所為贈予行為必有害及原告債權，惟迄今無法提出其他證據證
    明被告前揭所為確實有害於原告之債權，是原告所為主張，顯難採信。
四、綜上所述，原告並無法證明被告九十一年一月十七日所為贈與行為有害於原告債
    權，從而其依民法第二百四十四條第一項、第四項之規定請求撤銷被告前揭贈與
    行為，並塗銷所有權移轉登記，自屬無理由，應予駁回。
五、本件判決之基礎已臻明確，兩造其餘攻擊防禦方法及舉證，核與判決無影響，無
    庸一一論列，併此敘明。
六、據上結論，本件原告之訴為無理由，依民事訴訟法第七十八條，判決如主文。
中　　　華　　　民　　　國　　九十三　　年　　　二　　　月　　十三 　　日
                    民事第二庭  審判長法  官    丁蓓蓓
                                      法  官    汪漢卿
                                      法  官    李家慧
正本係照原本作成
如對本判決上訴，須於判決送達後廿日內向本院提出上訴狀
中　　　華　　　民　　　國　　九十三　　年　　　一　　　月　　 十六 　　日
                                      書記官    劉芳菊
